臺灣臺北地方法院民事判決　　　　　　　　　　　　九十二年度訴字第一二０二號
　　原　　　告　乙　○
　　　　　　　　甲　○○
　　右二人共同
　　訴訟代理人　楊美玲律師
　　複代理人　　陳曉鳴律師
　　被　　　告　丙○○
　　訴訟代理人　陳淑真律師
當事人間損害賠償事件，本院於九十三年二月二十日言詞辯論終結，判決如下：
    主      文
原告之訴及假執行之聲請均駁回。
訴訟費用由原告負擔。
    事      實
甲、原告方面：
壹、聲明：
一、被告應給付原告乙  ○  新台幣（下同）一百六十六萬四千六百六十六元及自起
    訴狀繕本送達被告之翌日起至清償日止按年息百分之五計算之利息。
二、被告應給付原告甲  ○○五十萬元及自起訴狀繕本送達被告之翌日起至清償日止
    按年息百分之五計算之利息。
三、原告願提供擔保，請准為假執行之宣告。
貳、陳述：
一、原告乙  ○  及其妻子原告甲  ○○共同於民國九十一年八月二十四日，前往輝
    雄聯合診所進行據輝雄聯合診所全身健康檢查，其中包括『放大型（100倍）全
    大腸內視鏡特檢（無痛檢查法）』，而原告乙  ○  於被告丙○○醫師進行完畢
    該等全大腸內視鏡特檢後，經告知一切正常，並無異狀。詎於隔日即九十一年八
    月二十五日晚上七、八點左右，原告乙  ○  產生腹部疼痛及發燒等症狀，乃緊
    急送行政院國軍退除役官兵輔道委員會台北榮民總醫院（以下稱台北榮民總醫院
    ）急診，經開刀確定為乙狀結腸穿孔，經施以縫合手術始救回，且因傷口縫合不
    佳，又進行一次手術縫合，直到九月十三日出院。出院後因腸子機能減弱，常有
    阻塞之狀況，目前仍未完全復原。而原告甲  ○○於全身健檢後，被告知有幽門
    螺旋桿菌檢查呈陽性反應之情況，經被告診斷並開藥指示服用，卻於服用該藥後
    三個小時後，即產生發燒及手腳起紅疹等症狀，足見原告等之上述身體上之傷害
    ，顯與被告丙○○醫師所進行之『放大型全大腸內視鏡特檢』及其診斷、開藥等
    行為有所過失，具有相當之因果關係，為此提起訴訟。
二、原告乙  ○  及原告甲  ○○至由丙○○醫師擔任負責人之輝雄聯合診所進行全
    身健康檢查，而由被告丙○○醫師提供專業之技能、智識、技術等健康檢查及診
    斷醫療等服務，因此原告乙  ○  及甲  ○○與丙○○醫師間應即成立醫療之委
    任契約或近似於委任契約之非典型契約關係，被告丙○○醫師為原告乙  ○  進
    行全大腸內視鏡特檢時，即應以善良管理人之注意義務為原告乙  ○  檢查，然
    被告丙○○醫師竟疏未注意而對原告乙  ○  之乙狀結腸造成穿孔之傷害；而其
    對原告甲  ○○之診斷及開藥亦有所過誤，致其身體及健康造成傷害，則被告丙
    ○○醫師之上開行為，在民事上不僅構成民法第二百二十七條之加害給付之債務
    不履行，亦同時構成民法第一百八十四條第一項前段之侵權行為，原告乙  ○
    及甲  ○○自得依加害給付之債務不履行法律關係及侵權行為之法律關係併為請
    求被告負損害賠償責任。
參、證據：輝雄聯合診所介紹其健診項目之資料、台北榮民總醫院住院診斷證明書、
    機票費用單據、薪資計算書、中華民國消化系內視鏡醫學會網站資料、內視鏡之
    檢查有因醫師不當操作而直接對消化器官造成傷害等之資料各一件、檢驗報告、
    生署醫事審議委員會鑑定及傳訊證人廖聰賢、蔡恩淵。
乙、被告方面：
壹、聲明：原告之訴駁回。如受不利判決，請准被告供擔保宣告免假執行。
貳、陳述：
一、原告依民法第二百二十七條規定主張加害給付之債務不履行部分：
１、被告為原告乙  ○  進行之「放大型全大腸內試鏡特檢」，過程非常順利，並無
    任何特別異常之處，且被告亦未使用任何附有利刃之儀器，實未對原告乙  ○
    之體內器官造成任何損害，此有被告所留存原告乙  ○  之身體檢查錄影紀錄可
    稽，而原告乙  ○  於健康檢查完成後，並無任何身體不適之反應，足證原告乙
      ○  罹患之「乙狀結腸穿孔」與被告為其進行之「放大型全大腸內試鏡特檢」
    無關，被告對原告乙  ○  委任進行之醫療事務，並無加害給付債務不履行之違
    約情形。
２、原告起訴狀提出原證十二，並稱內視鏡之檢查本有因不當操作而直接對消化器官
    造成傷害，包括出血及穿孔之可能危害，且有因不潔之器械而導致不適、傳染疾
    病之可能云云。惟查：
 (1) 以人體之內臟器官如此敏感，身體健康亦仰賴內臟器官二十四小時夜以繼日地發
    揮功能，如有一時中斷即可能致命。被告為乙  ○  進行健康檢查之當時，如即
    直接對原告乙  ○  之內臟器官造成損傷，其體內之神經系統會立即傳達疼痛之
    訊息，斯時原告乙  ○  亦會立即感到疼痛或身體不適，並迫切地需要急救治療
    ，此乃刻不容緩之事實。然乙  ○  於九十一年八月二十四日完成身體健康檢查
    後，並未立即有任何疼痛或身體不適之情形，且乙  ○  於更翌日，即九十一年
    八月二十五日早上與小孩嬉鬧，嗣又悠哉地騎乘自行車外出前往高島屋百貨公司
    逛街休閒，足證乙  ○  之乙狀結腸穿孔，並非由被告進行之健康檢查所直接造
    成。
 (2) 自被告為其進行之檢康檢查結束後，至原告乙  ○
    上。在此期間，原告乙  ○  於九十一年八月二十五日早上與小孩嬉鬧時，曾讓
    小孩於其腹部上乘坐玩樂，嗣於同日騎乘自行車至高島屋百貨公司逛街休閒，已
    如前述，則乙  ○  之身體有可能因其他外力壓迫或其他侵害，造成乙狀結腸穿
    孔。在原告乙  ○  未舉證證明其罹患之乙狀結腸穿孔與被告進行之健康檢查有
    因果關係前，原告乙  ○  主張被告有債務不履行之違約行為，自無理由。
 (3) 至原告起訴狀內所稱內試鏡有因不潔之器械而導致不適、傳染疾病之可能云云，
    更與原告乙  ○  之乙狀結腸穿孔傷害無涉。蓋因感染細菌或病毒而造成內臟器
    官穿孔，必須感染後，經過一段長時間始可能發生，斷不可能於翌日之內完成，
    且原告乙  ○  提出之診斷證明書中，亦無感染細菌或病毒等記載，自不足採。
３、有關原告甲  ○○產生藥物過敏乙節，實亦非被告之責任。蓋原告甲  ○○服用
    被告所開立藥物之前，被告曾請原告甲  ○○填寫「基本健康評價表」，其中一
    欄即在詢問原告甲  ○○「是否會對藥物產生過敏」，當時原告甲  ○○於「不
    會」欄位內打勾。嗣原告甲  ○○經檢查發現有幽門螺旋桿菌陽性反應後，被告
    即本於專業能力判斷，對症下藥，且被告問診開藥時，曾再次詢問原告甲  ○○
    有無藥物過敏或有不能服用之藥物，原告甲  ○○均答稱沒有，足證被告已盡善
    良管理人之注意義務，確無醫療疏失，則原告甲  ○○主張被告應負債務不履行
    之責任，亦無理由。
二、原告依民法第一百八十四條第一項前段規定主張之侵權行為部分：
１、按主張侵權行為之原告，除應證明其損害外，亦應舉證證明其損害與被告之行為
    有因果關係。本件原告乙  ○  乙狀結腸穿孔傷害之發生原因甚多，已如前述，
    睽諸原告起訴狀所有證物，均無法證明被告為加害人，且從原告乙  ○  之身體
    檢查錄影紀錄，足證原告乙  ○  之乙狀結腸穿孔並非被告所造成，原告乙  ○
      請求侵權行為損害賠償，顯無理由。
２、至原告甲  ○○對被告開立之藥物產生過敏，因被告問診開藥前，曾多次詢問原
    告甲  ○○有無藥物過敏或有不能服用之藥物，原告甲  ○○均答稱沒有，且有
    書面紀錄，被告顯無過失，自亦無成立侵權行為之餘地。
（三）本此，原告欠缺合法之請求權基礎，渠等請求被告給付醫療費用、交通費用及
      慰撫金等，均無理由。
三、原告乙  ○  主張其乙狀結腸穿孔，係由被告進行之健康檢查所致，此據國立台
    灣大學醫學院附設醫院鑑定結果，認本案並無積極證據可證明是歸因於大腸內視
    鏡檢查，且根據錄影帶顯示檢查過程順利。是以原告乙  ○  之主張並不成立。
    另有關原告甲  ○○產生過敏乙節，被告於問診開藥前，即向其詢問有無藥物過
    敏或不能服用之藥物，其答稱沒有，且其在「基本健康評價表」亦親填對藥物不
    會產生過敏（被證二），職是被告並無過失責任，原告甲  ○○之主張為無理由
    。
參、證據：身體檢查錄影紀錄、「基本健康評價表」、原告之病歷及健診報告、台灣
    醫界雜誌第四十五卷抽印本、日本總合健診醫學會第二十九回大會及第三十一回
    大會稿節本、Formos Med Assoc 2002、200 3期刊節本、OLYMPUS公司大腸內視
    鏡產品目錄各一件，並聲請訊問證人姜正愷及將本件醫療糾紛送國立台灣大學醫
    學院附設醫院（以下稱台大醫院）鑑定。
    理      由
一、本件原告起訴主張原告乙  ○  及其妻子原告甲  ○○接受被告經營診所全身健
    康檢查，原告乙  ○  於被告丙○○醫師進行全大腸內視鏡特檢後，發生乙狀結
    腸穿孔，經二次手術始於九月十三日出院，出院後因腸子機能減弱，常有阻塞之
    狀況，目前仍未完全復原。而原告甲  ○○於全身健檢，因幽門螺旋桿菌呈陽性
    反應，經被告診斷並開藥指示服用，卻於服用該藥後產生發燒及手腳起紅疹等症
    狀，原告等之上述身體上之傷害，顯與被告丙○○醫師所進行之『放大型全大腸
    內視鏡特檢』及其診斷、開藥等行為有所過失，具有相當之因果關係，為此請求
    被告賠償原告乙  ○  一百六十六萬四千六百六十六元、原告甲  ○○五十萬元
    ，及均自起訴狀繕本送達被告之翌日起至清償日止按年息百分之五計算之利息等
    語。被告則以原告乙  ○  乙狀結腸穿孔，非由被告進行之健康檢查所致，另被
    告於問診開藥前，即向原告甲  ○○其詢問有無藥物過敏或不能服用之藥物，其
    答稱沒有，且其在「基本健康評價表」亦親填對藥物不會產生過敏，被告並無過
    失責任，原告之主張均無理由等語置辯。
二、兩造不爭執事項：
（一）九十一年八月二十四日原告乙  ○  、甲  ○○至輝雄聯合診所進行健康檢查
      ，其中包括「放大型全大腸內試鏡特檢」。
（二）原告乙  ○  於接受檢查後，因腹部疼痛至台北榮民總醫院就診，發現其乙狀
      結腸穿孔。
（三）原告甲  ○○經檢查發現有幽門螺旋桿菌陽性反應，被告開藥予其服用後產生
      發燒及手腳起紅疹等過敏反應。
三、原告主張原告乙  ○  因被告全大腸內視鏡特檢，致發生乙狀結腸穿孔，而原告
    甲  ○○服用被告所開立藥物後，三個小時產生發燒及手腳起紅疹等症狀，被告
    所進行之『放大型全大腸內視鏡特檢』及其診斷、開藥等行為有所過失，具有相
    當因果關係等情，為被告否認，茲就兩造各項爭執分述如下：
（一）原告乙  ○  因被告全大腸內視鏡特檢，致其生乙狀結腸穿孔部分：
１、按醫療契約（全大腸內視鏡檢查涉及診斷，應屬醫療行為）具有特殊性、多樣性
    ，非屬於法定典型契約，應視其性質分別適用不同法律規定，原告如主張因醫療
    行為致受損害，無論依據債務不履行（加害給付）或侵權行為法律關係，均須損
    害之發生與醫療行為間有因果關係始能成立。所謂因果關係，係以醫療行為與原
    告所受損害事實，依醫療行為施行部位（解剖學）、醫學文獻或臨床統計上相同
    醫療行為發生同種損害之可能性（蓋然性）、時間之因素（先後順序、損害發生
    距離醫療行為長短）、是否有其他可能之因素界入等觀察判斷，通常均有發生同
    樣損害結果之可能者，該醫療行為與原告所受損害之間，即有因果關係。而就因
    果關係無法確實認定時，如依前開證據認系爭醫療行為發生損害之蓋然性甚高時
    ，應予有因果關係之推定（行為人仍可舉反證推翻，例如另有外力界入），如蓋
    然性甚低時，應為無因果關係之推定（原告可以舉證補強），方符合醫療事件之
    本質。
２、原告乙  ○  接受前開全大腸內視鏡檢查之時間為九十一年八月二十四日上午十
    一時四十八分，而其自覺腹痛症狀發生後至台北榮民總醫院就診時間為九十一年
    八月二十五日二十一時二十八分，其間時間相距達三十二小時，此有被告所提供
    之原告乙  ○  就診錄影帶、台北榮民總醫院原告乙  ○  就診病歷（北總行字
    0920004360號函其中急診病歷資料看診時間）可憑，應可確認。另本院將本件醫
    療糾紛相關資料送請台大醫院鑑定，經該院表示：（該院九十二校附醫秘字第九
    二○○二○九一七四號函、九十三校附醫秘字第九三○○二○○八二號函）
  I就發生症狀時間因素部分：「根據所提供之錄影帶仔細詳視後，顯示檢查過程順
    利，患者返家後已有進食數餐，一直到同年八月二十六日患者發生下腹疼痛，已
    超過二十四小時，此種臨床表現方式和過去文獻所報告全大腸鏡檢查所引起之結
    腸穿孔９０％以上在二十四小時內發生，並不符合（參考文獻：Dis Colon Rect
    um 2001;44:713-6）。因此由提供的檢查錄影帶，加上患者檢查後可進食、超過
    二十四小時後才發生症狀等現象而言，並無積極證據證明此結腸穿孔係因施行檢
    查不慎而起。」、「兩篇最具代表性文獻報告顯示，在美國梅約診所因大腸鏡檢
    查而引起的結腸穿孔病例都能在二十四小時發現（參考文獻：Mayo Clin Proc
    1997;72:7 29-33）；而另一篇的報告則顯示，結腸穿孔之診斷，52％在檢查過
    程中或做完後發現，42％在二十四小時發現（參考文獻：Dis Colon Rectum2001
    ;44:71 3-6）」
  II就一般結腸破裂之原因部分：「結腸穿孔原因，文獻上亦有報告因誤食飲食之異
    物或本身大腸之疾病自然破裂或受撞擊等所造成，因此不排除有其他外力因素造
    成結腸破裂。」「醫學文獻上提到可能發生乙狀結腸穿孔原因包括外傷、憩室、
    腫瘤、潰瘍、異物、內視鏡檢查等。大腸內視鏡檢查或單人操作全大腸內視鏡檢
    查有可能造成乙狀結腸穿孔，但其發生率很低，文獻報告只有在0.1％以下（參
    考文獻：Dis Colon Rectum2001;44:713-6）」
  III就原告乙  ○  實際上之傷口與一般因內視鏡造成傷口比較部分：「過去文獻報
    告若單純因大腸鏡檢查造成的穿孔，其嚴重程度往往比接受大腸鏡治療（如瘜肉
    切除術等）者，來得嚴重（參考文獻：Dis Colon Rectum 1996;39:1308-14），
    換言之，因為採用大腸鏡作診斷而造成的穿孔通常傷口較大且污染較厲害（參考
    文獻：J Am Co ll Surg 1994;179:333-337）。本案依據病病記載，應只有接受
    檢查，並無切片或瘜肉切除等治療，若因為作診斷而造成的穿孔，通常病情較嚴
    重。但由手術紀錄穿孔處顯示只有5mm大小，且腹膜炎情形輕度，並且遲至一天
    以後才發生症狀，這些現象與過去的臨床經驗與文獻報告結果相對而言較不尋常
    」。依前述事實及鑑定報告可知，本件原告乙  ○  接受內視鏡檢查過程並無異
    常之處，且發生症狀之時間距內視鏡檢查之時間已超過二十四小時（台大醫院認
    定原告在八月二十六日始發生腹痛症狀部分雖有誤，惟依前開事證確認之時間亦
    超過二十四小時）以及傷口大小與一般內視鏡造成之傷口不同等情可知，原告乙
      ○  所受乙狀結腸穿孔之身體上損害，與被告之全大腸內視鏡檢查之醫療行為
    間，有因果關係之蓋然性甚低。
３、原告雖以被告於為原告乙  ○  施作全大腸鏡檢查之前，曾為原告施打Buscop
    an、Opistan、Dorm三種藥物，原告乙  ○  於被告施作全大腸鏡檢查時係處於
    「昏睡之無意識狀態」，在此狀態下，縱依檢查過程之錄影帶顯示並無異狀及檢
    查所花之時間快速，亦無法排除原告乙  ○  之乙狀結腸穿孔係因被告施作全大
    腸鏡檢查不慎所致之可能性云云。惟此三種藥物Buscopan為防止進行內視鏡時發
    生胃腸道痙攣、Opistan為止痛用、Dorm為快速鎮靜減輕焦慮用，本案依病歷記
    錄其劑量皆在規定範圍內，此有前開台大醫院九十三校附醫秘字第九三○○二○
    ○八二號函可憑。故此部分藥物注射雖有助於檢查過程中之平順，或遲延症狀發
    生之時間，但亦無法說明為何原告乙  ○  何以遲至三十二小時之久始發生症狀
    以及傷口何以較小之原因。故原告此部分主張，並非可採。
４、至於，台北榮民總醫院姜正愷醫師九十二年六月十八日函記載：「一般穿孔至發
    炎之時間因穿孔之大小及污染之程度而有不同：穿孔大，污染嚴重則發炎會較快
    ，較嚴重；反之會較慢，如病患腸道內乾淨（例如作大腸鏡前有吃瀉藥）則發炎
    時間可能會較緩一點」，且原告乙  ○  於九十一年八月二十四日檢查當天曾在
    被告診所人員之指示下服用瀉藥等情則為兩造所不爭執，而可以確認。惟一般大
    腸鏡檢查前，均有以瀉藥等方式清理腸道，腸道內乾淨應屬於常態，故此亦不能
    說明原告乙  ○  症狀發生，何以較一般患者為遲之原因，原告此部分主張，亦
    非可採。
５、原告乙  ○  所受乙狀結腸穿孔之身體上損害，與被告之全大腸內視鏡檢查之醫
    療行為間，有因果關係之蓋然性甚低，且無其他證據可以推翻前述論證，是兩者
    間之因果關係應予排除，參諸首揭說明，原告二人就其等因原告乙  ○  乙狀結
    腸穿孔所受損害請求被告賠償，均非有據。
（二）被告開藥予原告甲  ○○服用，致其產生發燒及手腳起紅疹等症狀部分：
１、按原告依債務不履行（加害給付）或侵權行為法律關係，主張因醫療行為致受損
    害，須以行為人有過失者為限。過失之認定，應參酌法令、契約、醫療機構內部
    規則、醫學文獻以及當時之醫療水準為斷，且應注意醫師於實施治療時之裁量餘
    地。
２、經查，原告甲  ○○對被告開立之藥物產生過敏等情，固為兩造所不爭執。惟被
    告抗辯原告甲  ○○服用被告所開立藥物之前，被告曾請原告甲  ○○填寫「基
    本健康評價表」，其中一欄即在詢問原告甲  ○○「是否會對藥物產生過敏」，
    當時原告甲  ○○於「不會」欄位內打勾。被告問診開藥時，曾再次詢問原告甲
      ○○有無藥物過敏或有不能服用之藥物，原告甲  ○○均答稱沒有等情，則為
    原告所不爭執，並有前開基本健康評價表附卷可憑（被證二，並附於被證一），
    此部分之事實亦堪認定。被告於給藥前既已查證原告田  好對藥物過敏之情形，
    應認已盡善良管理人之注意義務。原告就此復未能說明（此為主張之義務並非舉
    證責任）被告開藥或診斷時有何違反法令、契約、醫療機構內部規則、醫學文獻
    以及當時之醫療水準等疏失，應認被告此部分診斷及開藥並無過失。依前揭說明
    ，原告甲  ○○自不得以其產生發燒及手腳起紅疹等症狀為由請求被告賠償。
四、綜上所述，本件被告為原告乙  ○  實施全大腸內視鏡特檢，與原告乙  ○  乙
    狀結腸穿孔所受損害間，並無因果關係；又被告為原告甲  ○○診斷及開藥行為
    ，並無過失。從而，原告依民法第二百二十七條不完全給付之債務不履行及民法
    第一百八十四條第一項前段侵權行為之規定，請求被告賠償原告乙  ○  一百六
    十六萬四千六百六十六元，賠償原告原告甲  ○○五十萬元，並均自起訴狀繕本
    回。原告之訴既經駁回，其假執行之聲請即失所附麗，應併駁回。
五、本件事證已臻明確，兩造其餘攻擊、防禦方法及其他事證，對於本件判斷不生影
    響，爰不一一論述，併此敘明。
六、結論：本件原告之訴，為無理由，依民事訴訟法第七十八條，判決如主文。
中　　　華　　　民　　　國　　九十三　　年　　　三　　　月　　　十　　　日
                                        民事第五庭  法  官    張松鈞
正本係照原本作成
如對本判決上訴，須於判決送達後廿日內向本院提出上訴狀
中　　　華　　　民　　　國　　九十三　　年　　　三　　　月　　　十　　　日
                                                    書記官    黃媚鵑
